# 权益结算股权支付的纳税调整与所得税会计

提问人：周运考 时间：2012-06-04 22:20:22
权益结算股权支付的纳税调整与所得税会计 2006 年财政部颁发《企业会计准则第 11 号—股份支付》，规范了股权激励的会计核算问题。国家税务总局 2012 年 5 月 23 日发布了《国家税务总局关于我国居民企业实行股权激励计划有关企业所得税处理问题的公告》
（国家税务总局公告 2012 年第 18 号），针对我国居民企业建立职工股权激励计划有关企业所得税处理问题，作出明确规定。国家税务总局办公厅 2012 年 05 月 31 日又发布关于《我国居民企业实行股权激励计划有关企业所得税处理问题公告》的解读，在解读中对公告的出台股权激励计划企业所得税处理背景、企业会计准则是如何处理职工股权激励计划的、企业实行职工股权激励计划，会计上认可的费用，企业所得税如何处理等问题进行了详尽说明，并举例说明上市公司建立职工股权激励计划的会计核算和企业所得税处理。
但在解读中只分别说明公司建立职工股权激励计划的会计核算和企业所得税处理，对广大财务、税务人员所关心的公司建立职工股权激励计划的会计核算与企业所得税处理的差异如何进行纳税调整,和所得税会计重要问题，并没有涉及。下面以国家税务总局办公厅关于《我国居民企业实行股权激励计划有关企业所得税处理问题公告》的解读中所举例为基础，并进行修正，来具体说明职工股权激励计划的会计核算与企业所得税处理的差异如何进行纳税调整和所得税会计。 解读案例：以权益结算的股份支付为例，假设A公司为一上市公司， 2012 年 1 月 1 日，公司向其 200 名管理人员每人授予 100 股股票期权，这些职员从 2012 年 1 月 1 日起在该公司连续服务 3年，即可以 4 元每股的价格购买 100 股A公司股票。公司估计该期权在授予日的公允价格为 15 元。从授予日起的三年时间内，共有 45名职员离开A公司。假设全部 155 名职员都在 2015 年 12 月 31 日行权，A公司股份面值为 1 元，行权日的公允价值为 10 元。修正： 1 、行权有效期为 2015 年 1 月 1 日至 2016 年 12 月 31 日； 2 、在行权有效期内 100 名职员都在 2015 年 12 月 31 日行权，A公司股份面值为 1元，行权日的公允价值为 10 元，行权有效期满 55 名职工放弃行权。一、修正案例基本数据例表项目会计税务授与日每股股票公允价格 19 职工购买每股股票价格 44 授与日每股期权公允价格 15 行权日每股股票公允价格 10 等待期估计可行权人数 155 等待期估计可行权股数15,500 行权有效期实际行权人数 100100 行权有效期实际行权股数10,00010,000等待期共确认管理费232,500 行权有效期满冲回（232,500-150,000）=82,500 行权日工薪支出税前扣除额 10,000*（10-4）=60,000 公司 100 名职工实际行权100,000股，会计按授与日每股期权公允价格 15 元确认股份支付费用，税务按行权日公允价值为 10 元与职工实际支付价格 4 元的差额计每股 6 元确认股份支付费用。 二、等待期、行权有效期各年以权益结算的股份支付会计核算与所得税处理 另假定该公司 2012 年至 2016 年除股份支付事项外会计利润、应纳税所得额均为 100 ， 000 元， 公司 2012 年至 2016 年按会计准则和企业所得税法确认的股份支付费用、会计利润、应纳税所得额如下表：时间股份支付费用会计利润纳税调整税务利润会计税务201277,500
22,50077,500100,000201377,500 22,50077,500100,000201477,500 22,50077,500100,0002015 60,000100,000-60,00040,0002016冲82,500 100,000 100,000三、等待期、行权有效期各年以权益结算的股份支付会计核算与所得税处理差异分析公司 100 名职工实际行权100,000股，会计核算上按授与日每股期权公允价格 15 元确认股份支付费用，其中： 2012 年至 2014 年按估计行权人数 155 计232,500元计列在利润表的管理费用，对 55 名放弃行权的估计股份支付费用82,500元，系会计估计差错，未采用未来适用法冲 2016 年利润表的管理费用，而釆用追塑调整法于 2016 年失效日在资产负债表所有者权益内资本公积与未分配利润项目调整。公司 100 名职工实际行权100,000股，在企业所得税处理上于 2015 年 12 月 31 日行权时，以行权日的公允价值为 10 元与职工实际支付价格 4 元的差额计每股 6 元，共计60,000元作为 2015 年公司工薪支出企业所得税税前扣除金额。公司会计 2012 年至 2014 年在利润表的管理费用计列股份支付费用232,500元与 2015 年工薪支出企业所得税税前扣除金额60,000元，差异分二种类型，一是金额差异172,500元，二是时间差异，会计分别于 2012 年至 2014 年在利润表的管理费用计列股份支付费用，企业所得税处理上作为 2015 年公司工薪支出企业所得税税前扣除金额。金额差异172,500元又由下列二项造成， 1 、数量差异：会计 2012 年至 2014 年按估计行权人数155 人15,500股计算，企业所得税处理上按行权日实行100,000股计算，数量差异=(15,500-10,000)*15=82,500元； 2 、价格差异：
会计按授与日每股期权公允价格 15 元计算，企业所得税处理上以行权日的公允价值为 10 元与职工实际支付价格 4 元的差额计每股 6 元计算，价格差异=（15-6） 10,000=90,000 元，合计差异 82,500+90,000=172,500 元。公司会计 2012 年至 2014 年在利润表的管理费用计列股份支付费用 232,500 元与 2015 年工薪支出企业所得税税前扣除金额 60,000 元，按所得税会计分类 60,000 元为暂时性差异， 172,500 元为永久性差异。 四、等待期、行权有效期各年所得税会计 另假定公司所得税税率为 25 ％，公司 2012 年至 2016 年各年应交所得税、所得税费用如下表：时间应交税金所得税费用递延所得税资产其他资本公积当期累积
201225,0005,62519,375 19,375 77,500 77,500 201325,0005,62519,375 38,750 77,500 155,000 201425,0005,62519,375 58,125 77,500 232,500 201510,00025,000-58,125 0 -150,000 82,500 201625,00025,0000 0 -82,500 0 五、等待期、行权有效期各年会计分录 1 、 2012-12-31 借：管理费用 77,500 贷：资本公积 —— 其他资本公积 77,500 借：所得税 5,625 递延所得税资产 19,375贷：应交税金 25,000 2 、 2013-12-31 借：管理费用 77,500 贷：资本公积 —— 其他资本公积 77,500 借：所得税 5,625 递延所得税资产 19,375 贷：应交税金 25,000 3 、 2014-12-31 借：管理费用 77,500 贷：资本公积 —— 其他资本公积 77,500 借：所得税 5,625 递延所得税资产 19,375 贷：应交税金 25,000 4 、 2015-12-31 行权日 借：银行存款 40,000 资本公积 ——其他资本公积 150,000 贷：股本 10,000 资本公积 —— 股本溢价 180,000 借：所得税 25,000 贷：递延所得税资产 15,000 应交税金 10,000 另外：由于 2012 年至 2014 年每年纳税调整 77,500 元全部作为暂时性差异计提递延所得税资产，在实际行权日已知实际行权价，可计算出永久性差异 172,500 元，应将前三年少计所得税 172,500 0.25=43,125元调整未分配利润。 借：未分配利润 43,125 贷：递延所得税资产 43,125 5、2016-12-31 借：资本公积——其他资本公积 82,500 贷：未分配利润 82,500 借：所得税 25,000 贷：应交税金 25,000

回答人：chenyiwei
股份支付相关费用可以税前扣除情况下的当期所得税和递延所得税确认问题，在 2008 年修订后（配合IFRS 2的相应修订）的IAS 12中已作出明确规定，详见IAS 12第68A～68C各段。IAS 12后附的illustrative example No.5对股份支付相关递延所得税的会计处理给出了详细的举例说明。在中国准则下，《企业会计准则讲解（ 2008 和 2010 版）》中都有“与股份支付相关的当期所得税和递延所得税”部分（ 2010 版在P281），概述了IAS 12第68A～68C这三段的主要内容，但写得比较简略。
另外，总局对 18 号公告解读稿中给出的股份支付会计处理举例是有问题的：“4、如果股权激励计划到期限，职工没有按照规定行权，以前作为上市公司成本费用的，要进行调整，冲回成本和资本公积。”这一句表述是错误的。事实上应该是区分未行权或未能行权的具体原因，分别作出不同的处理。、
18 号公告对于权益结算的股份支付的扣除，与会计上的费用确认相比，存在以下差异： 1 、计入费用和税前扣除的时间不同。会计上在等待期内分期计入费用；税务上只有在行权时才能税前扣除。 2 、计入费用的累计金额和行权时允许扣除的金额不同。税法上是按照实际行权数量乘以期权在行权时的内在价值（即行权时股票的公允价值减去行权价）税前扣除，但会计上计入费用的累计金额是所授予的权益工具数量和权益工具在授予日的公允价值这两者的乘积。 （ 1 ）权益工具在授予日的公允价值（通常依据期权定价模型确定）很可能不等于在实际行权日的内在价值。 （ 2 ）会计上认定的权益工具授予数量不一定等于最终的实际行权数量。只要满足了可行权条件中的服务期限条件和非市场条件，会计上即认为权益工具已经授予，即使因为未满足市场条件和非可行权条件导致最终未能行权，或者因为可行权日的标的股票价格低于行权价而出现“价外期权”情况，原先所确认的累计费用也不能冲回；或者，当期权发生取消或结算时，会计上需按照加速可行权处理，但事实上并未真正行权；当发生条款和条件的修改等情况时，会计上要求确认条款和条件修改后于修改日的公允价值增加额，也会导致与税前可扣除的期权费用发生差异。
另外， 18 号公告仅仅讨论了股份支付的一种最简单情形，但对于更复杂的情况如何处理，并未作出规定，例如： 1 、《企业会计准则解释第 4 号》第七条所述的集团内部现金结算的股份支付，即接受服务方和结算义务方不是同一法人时（区分两种情况：双方都是居民企业；其中一方为居民企业，另一方为非居民企业），双方分别如何如何进行税务处理（包括：境外跨国公司设在中国境内的外商投资居民企业，其雇员参与境外母公司的期权计划时，该境内居民企业如何进行税务处理）； 2 、如何判断“在我国境外上市的居民企业和非上市公司”所建立或实施的股份支付计划可比照《管理办法》处理，例如，目前IPO企业中普遍存在的大股东转让发行人股份给高管的股份支付如何进行税务处理； 3 、在IPO公司中，如果建立持股公司（企业所得税的纳税人）作为股份支付交易中的持股主体，而不是由高管直接持股，则是否可能导致税务处理出现差异；等等。